---
title: "Rによる計量政治学の勉強"
author: "松浦総一"
format:
  html:
    html-math-method: katex
    theme: minty
    toc: true
    toc-expand: 2
#    number-sections: true
#    toc-location: left
editor: visual
execute:
  # echo: false
  message : false
  warning: false
---

```{r setup}
#| echo: false
library(tidyverse)
library(ggthemes)
library(ggpubr)
library(plotly)
library(patchwork)
# ggplotの設定を mysytle に収納0
mystyle <- list (#  ggplotのテーマ
  theme_calc(), # ggthemesパッケージ
  scale_colour_calc(), # ggthemesパッケージ
  theme(
    text = element_text(
      size=12,  #  フォントサイズ
      family = "HiraKakuProN-W3" # ヒラギノフォント
    )
  ),
#  scale_y_continuous(expand = c(0,0)),
  scale_x_continuous(expand = c(0,0))
)
```

# 第0章 プレゼミとは？

松浦プレゼミ2023では、データに強い経営学部生となるため、データ分析のツールとしてもはやデファクトスタンダードとなっている(いいすぎ)プログラミング言語**R**を使って、様々な分析を行うためのスキルの修得を目指します。
株価データや会計データ、POSデータといったデータベース以外にも、自分で集めたアンケートのデータや、Webスクレイピングで集めたデータなど、様々なデータを分析することができるスキルは、会計・ファイナンスだけでなく、組織、戦略、マーケティングと様々な分野で役に立つはずです。


## なぜR？

**メリット**

- **無料**
- 学習しやすい・教材たくさん
- 卒業後も使える (大学で購入しているSPSSとかStataは買うと高い)
- なんかかっこいい

**デメリット**

- データを命令文で操作するので、見た目にわかりにくい。
- マウスではなくキーボードで文字を入力してデータを操作するので、キーボード入力に慣れてないと辛い。
- R言語の文法と単語を覚えなきゃいけない

## MS Excelだとダメなの？

メリット

- みんな使ってる。
- 就職しても使いそう
- 画面の表示が理解しやすい

デメリット

- 有料 (立命館大学生のうちは無料で利用可能)
- マウスで何度もポチポチしないと何も出来ない
- 過去のExcelファイルを見て、自分が何をしたのか思い出せない
- アプリが思い、すぐ強制終了する
- グラフのデザインが悪い

<!-- MS Excelは非常に役立つツールです。
ただ、データが大きくなるとExcelでは読み込めなくなる(Excelは縦に1,048,576行、横に16,384列が上限)が、RやPythonはPCのスペックに依存するものの、もっといける。

またExcelでグラフを作成しようとすると、メニューからグラフを選び、グラフの元となるデータを選択しといったように、メニューを何度もクリックすることになる。その結果、1週間後に同じグラフを作ろうと思っても、どうやって作ったのか思い出せなかったり、ちょっとデータを追加して新しいグラフを作ろうとすると、またいろんなところをポチポチする必要があり、再現可能性が低い。 -->

## Rでどんなことができる？

### 1. キレイなグラフが書ける。

`iris`という有名なデータを使って、グラフを作ってみます。`iris`は「あやめ」という花の花びらとがく片の長さと幅の4項目と3種類のあやめの分類名の1項目の合計5項目が150件収録されているデータベースです。Rには練習用にもともと入っているので、読み込んでみます。

```{r iris}
head(iris) # 最初の6行だけ
```

このように、`Sepal.Length`、`Sepal.Width`、`Petal.Length`、`Petal.Width`、`Species`という5つの項目が入っていることが分かります。Sepalは花びらで、Petalはがく片です。まず花びらの長さ`Sepal.Length`の平均を求めてみましょう。平均を返す関数は`mean()`です。

```{r sepal_length}
mean(iris$Sepal.Length)
```

あやめの花びらの長さの平均は、`r mean(iris$Sepal.Length)`であることが分かりました。簡単ですね。
次に、あやめの種類を表す`Species`にはどんな種類があるのか見てみましょう。
`Species`に入っている種類を確認するには、`table()`関数を使ってみます。


```{r species_table}
table(iris$Species)
```
あやめの種類には、setosa、versicolor, virginicaがあり、それぞれ50個のデータがあることが分かります。

では次にグラフを作成してみます。
最初に、花びらの長さのヒストグラムを書いてみます。
ここでは、非常に便利かつ簡単に美しいグラフを作成できるggplot2パッケージを使うために、`tidyverse`パッケージを導入します。

```{r graph_hist_sepal}
# install.packages("tidyverse") # 1回だけ実行
library(tidyverse)
g <- ggplot(iris) + aes(Sepal.Length) + 
 geom_histogram()
print(g)
```

地味なので、グラフを雑誌Economist風にしてみます。

```{r hist_economist}
g + theme_economist()
```
いい感じです。
次は花びらの長さと幅の散布図を書いてみます。
`ggplot2`で散布図を書くためには、`aes()`で$x$軸と$y$軸を指定し、`geom_point()`で散布図を指定する。

```{r graph_sepal}
ggplot(iris) + aes(x = Sepal.Length, y = Sepal.Width) +
 geom_point() + theme_economist()
```

カテゴリーを表す変数を`group`と`colour`で指定すると、カテゴリーごとにグループ化して、色分けもしてくれます。ここでは花の種類を表す変数である`Species`ごとに色分けしてみます。

```{r graph_species}
ggplot(iris) + # データセットirisを指定
  aes(x = Sepal.Length, # x軸 花びらの幅
      y = Sepal.Width, # y軸　花びらの幅
      group = Species, # あやめの種類ごとにグループ
      color = Species # あやめの種類ごとに色分け
      ) + 
      geom_point() + # 散布図を指定
      theme_economist() # テーマをEconomistに
```

### 2. 楽にデータ操作ができる

### 3. 



## 動くグラフも作れる。

グラフを動かせる。
`plotly`パッケージを使えば簡単。

```{r graph_plotly}
library(plotly)
g <- ggplot(iris) + aes(x = Sepal.Length, y = Sepal.Width) +
 geom_point() + theme_economist()
ggplotly(g)
```
